臺灣士林地方法院民事判決             100年度訴字第1134號
原      告  劉素菊
訴訟代理人  李志聖律師
被      告  劉國勝
訴訟代理人  陳金泉律師
            葛百鈴律師
            顏邦峻律師
上列當事人間請求履行契約事件，本院於中華民國100 年12月2
日言詞辯論終結，判決如下：
    主  文
原告之訴及假執行之聲請均駁回。
訴訟費用新臺幣壹萬零玖佰元由原告負擔。
    事實及理由
一、原告起訴主張：原告以訴外人潘以子瑜為代理人，與被告於
    民國93年12月28日簽訂不動產買賣契約（下稱系爭買賣契約
    ），約定原告應將坐落新北市○○區○○段崁子腳小段51-8
    4 地號、51-85 地號、51-86 地號、51-87 地號土地及同小
    段66建號、94建號、95建號、99建號建物所有權連同基地後
    方建物涵蓋在內全部土地使用權出售予被告，買賣總價金為
    新臺幣（下同）1,500 萬元，分五期給付，其中第五期款係
    約定於訴外人祭祀公業潘合成所有坐落新北市○○區○○段
    嵌子腳小段51-3地號土地（下稱系爭土地）可供被告過戶時
    ，被告即應給付第五期款100 萬元予原告。嗣臺灣士林地方
    法院（下稱本院）97年度訴字第558 號民事判決祭祀公業潘
    合成應將系爭土地所有權全部移轉予被告確定，系爭土地並
    於98年4 月13日移轉登記於被告名下，故被告自該日起即應
    給付100 萬元予原告，詎被告屢經催討迄未給付，而依系爭
    買賣契約第7 條第3 項第1 款約定「甲方（即被告）若有遲
    延給付之情形，甲方每逾一日應按買賣總價千分之三計算給
    付違約金予乙方（即原告）」，是被告自98年4 月13日起即
    應按日給付原告違約金4,500 元。爰依買賣契約之法律關係
    請求被告給付第五期款價金100 萬元及自98年4 月13日起按
    日給付4,500 元之違約金等語。並聲明：(一)被告應給付原告
    100 萬元及自起訴狀繕本送達翌日起至清償日止，按年息5
    ％計算之利息，暨自98年4 月13日起至清償日止，按日給付
    原告4,500 元。(二)願供擔保請准宣告假執行。
二、被告則以：因訴外人潘以子瑜向被告佯稱其與祭祀公業潘合
    成就系爭土地有租賃關係存在，並向被告表示由其負責向祭
    祀公業潘合成取得系爭土地所有權後再將系爭土地過戶予被
    告，同時告知被告因其對外有債務問題，故將其所有坐落新
    北市○○區○○段崁子腳小段51-84 地號、51-85 地號、51
    -86 地號、51-87 地號土地及同小段66建號、94建號、95建
    號、99建號建物暫時借名登記於原告名下，故被告如欲與其
    簽署買賣契約，賣方當事人需以原告作為名義上之買方，但
    實質上仍由潘以子瑜負出賣人之義務，被告因拓展店面需購
    買土地及建物，遂與原告簽訂系爭買賣契約，是系爭買賣契
    約之出賣人實際上應係潘以子瑜。但兩造簽訂系爭買賣契約
    之後，原告遲未能將系爭土地過戶予被告，經被告要求原告
    及潘以子瑜出面協商系爭土地過戶事宜，原告及潘以子瑜均
    不予回應，亦不向祭祀公業潘合成提起訴訟請求履行系爭土
    地之過戶義務，被告當時認為原告及潘以子瑜怠於行使權利
    ，已導致被告之權益受損，遂於95年1 月間對潘以子瑜及祭
    祀公業潘合成提起代位訴訟請求移轉系爭土地所有權，而於
    訴訟進行之際，被告為求店面拓展順利，故於95年3 月9 日
    與祭祀公業潘合成簽訂協議書，由被告自行向祭祀公業潘合
    成購買系爭土地，但允諾潘以子瑜如將來對祭祀公業提起土
    地所有權移轉登記訴訟而法院判決祭祀公業敗訴時，被告需
    代祭祀公業潘合成履行返還買賣價金220 萬元及遲延利息予
    潘以子瑜之義務，並撤回前揭代位訴訟，因此原告並未履行
    將系爭土地所有權移轉予被告之義務，被告自無給付100 萬
    元買賣價金予原告及給付違約金之義務。退而言之，潘以子
    瑜前於99年間另向臺灣臺北地方法院（下稱臺北地院）對被
    告及祭祀公業潘合成提起移轉系爭土地所有權及返還買賣價
    金之訴訟，經臺北地院以99年度訴字第2118號判決祭祀公業
    潘合成應返還220 萬元買賣價金予潘以子瑜確定，被告並依
    照與祭祀公業潘合成間之協議書內容代祭祀公業潘合成履行
    返還220 萬元買賣價金及法定遲延利息予潘以子瑜，故事實
    上潘以子瑜並未受有損害，則系爭買賣契約約定之違約金顯
    屬過高，且被告已給付一部分買賣價金1,400 萬元予原告，
    違約金自應予以酌減云云資為抗辯。並聲明：(一)原告之訴及
    假執行聲請均駁回。(二)如受不利判決，願供擔保請准宣告免
    為假執行。
三、兩造不爭執之事實：
  (一)原告以潘以子瑜為代理人，與被告於93年12月23日簽訂如本
    院卷第7-12頁所示之系爭買賣契約，系爭買賣契約書第二條
    第五期款下所載「基地後全部祭祀公業土地」，係指系爭土
    地，系爭土地為祭祀公業潘合成所有。
  (二)被告於簽立系爭買賣契約後即陸續給付第一期至第四期款並
    全數經原告收受無誤。
  (三)祭祀公業潘合成於94年3月20日將系爭土地以220萬元出售予
    潘以子瑜。
  (四)被告曾於95年1 月25日向本院對原告及祭祀公業潘合成提起
    土地所有權移轉登記之代位訴訟，經被告於95年3 月9 日與
    祭祀公業潘合成庭外達成另行購買系爭土地所有權之協議，
    而簽訂如本院卷第59-60 頁即被證五所示之協議書，被告因
    此撤回前開訴訟，嗣經本院以97年度訴字第558 號民事判決
    祭祀公業潘合成應將系爭土地所有權全部移轉登記予被告確
    定，被告即據以請求地政機關為移轉所有權登記，於98年4
    月13日登記完畢。
  (五)嗣潘以子瑜於99年間另向臺北地院對被告及祭祀公業潘合成
    提起移轉系爭土地所有權及返還價金之訴訟，經臺北地院以
    99年度訴字第2118號判決祭祀公業潘合成應返還潘以子瑜價
    金220 萬元及自94年3 月20日起至清償日止按年息5 ％計算
    之利息。經被告代祭祀公業潘合成清償潘以子瑜285 萬5,43
    8 元。
四、得心證之理由：本院依民事訴訟法第270 條之1 第1 項規定
    ，協議並簡化兩造爭點如下：(一)系爭買賣契約之當事人為原
    告或潘以子瑜？(二)原告有無移轉系爭土地所有權予被告之義
    務？如有，原告有無履行前開義務？(三)系爭買賣契約第二條
    第五期款100 萬元之付款條件是否已經成就？被告是否係以
    不正當之方法阻礙（爭點整理時誤載為促使）付款條件成就
    ？(四)原告請求被告給付自98年4 月23日起按日以4,500 元計
    算之違約金，有無理由？前開違約金是否過高而應予酌減？
    茲分別論述如下：
  (一)系爭買賣契約之當事人為原告或潘以子瑜？
    按當事人主張有利於己之事實者，就其事實有舉證之責任，
    民事訴訟法第277條前段定有明文。本件原告主張坐落新北
    市○○區○○段崁子腳小段51-84 地號、51-85 地號、51-8
    6 地號、51-87 地號土地及同小段66建號、94建號、95建號
    、99建號建物係潘以子瑜借名登記於原告名下，潘以子瑜始
    係系爭買賣契約之實際出賣人等情，既為原告所否認，即應
    由被告就此有利於己之事實負擔舉證責任。經查，系爭買賣
    系爭買賣契約內已明確記載「賣方劉素菊（代理人：潘以子
    瑜）」之文字，有原告提出之系爭買賣契約書面可佐（本院
    卷第7 頁至第12頁），且雙方均不爭執該書面形式上之真正
    ，而潘以子瑜身為原告之代理人，由其出面為原告與被告洽
    談系爭買賣契約，並無不合常情之處，且被告亦未能舉證證
    明其所指借名登記之事實，自難認其前開主張為真正。是系
    爭買賣契約之當事人應為原告甚明。
  (二)原告有無移轉系爭土地所有權予被告之義務？如有，原告有
    無履行前開義務？
  1.經查，系爭買賣契第一條買賣不動產標示記載之買賣標的物
    除坐落新北市○○區○○段崁子腳小段51-84 地號、51-85
    地號、51-86 地號、51-87 地號土地及同小段66建號、94建
    號、95建號、99建號建物外，土地標示部分另記載「連同基
    地後方建物涵蓋在內全部土地約共佰伍拾坪全部『所有權
    』及使用權」，而第二條付款說明第五期款下則記載「該款
    應於基地後全部祭祀公業土地可供甲方過戶之日一次付清，
    但購地款及相關費用概歸甲方全數負擔無誤」等文字，且兩
    造之訴訟代理人到庭均稱係因被告希望取得系爭土地之所有
    權，而潘以子瑜係祭祀公業潘合成之派下員，且實際使用系
    爭土地，原告可透過潘以子瑜之關係向祭祀公業購買，因此
    才將系爭土地得過戶予被告作為系爭買賣契約之付款條件等
    語（本院卷第88頁背面），顯見在立約當時，系爭土地係由
    原告或潘以子瑜所使用，被告有意透過潘以子瑜或原告之關
    係向祭祀公業潘合成取得系爭土地所有權，始有前開之約定
    。而於系爭買賣契約簽訂後，原告已將系爭土地交付予被告
    使用乙節，為兩造所不爭執（本院卷第88頁背面），則衡諸
    常情，原告若無移轉系爭土地所有權予被告或協助被告取得
    系爭土地所有權之義務，何以於系爭土地已交付予被告使用
    之情形下，仍保留第五期款100 萬元未付，並以系爭土地可
    供被告過戶作為付款之條件？是堪認原告應負有移轉系爭土
    地所有權予被告或協助被告取得系爭土地所有權之義務。
  2.次查，祭祀公業潘合成雖於94年3 月20日將系爭土地以220
    萬元出售予原告之代理人潘以子瑜，惟潘以子瑜並未因此取
    得系爭土地之所有權，亦未要求祭祀公業潘合成直接將系爭
    土地所有權移轉登記予被告。被告係因於98年3 月9 日與祭
    祀公業潘合成簽定協議書，直接向祭祀公業潘合成購買系爭
    土地，並經本院97年度訴字第558 號民事判決祭祀公業潘合
    成應將系爭土地移轉登記予被告確定，因而於98年4 月13日
    以判決移轉為原因取得系爭土地所有權，有被告提出之協議
    書、本院97年度訴字558 號民事判決及原告提出之新北市淡
    水地政事務所網路申領異動索引在卷可稽（本院卷第59頁至
    第60頁、第62頁至第65頁、第21頁），足徵被告係直接自祭
    祀公業潘合成取得系爭土地之所有權，非經原告協助或由原
    告處取得甚明，故難認原告已履行移轉系爭土地所有權予被
    告或協助被告取得系爭土地所有權之義務。
  (三)系爭買賣契約第二條第五期款100 萬元之付款條件是否已經
    成就？被告是否係以不正當之方法阻礙付款條件成就？
  1.原告雖主張依系爭買賣契約第二條第五期款之記載，可知系
    爭不動產買賣契約所約定之條件並未約定需由「原告」將系
    爭土地過戶給被告，僅需系爭土地可供被告過戶，即為條件
    成就云云，惟按解釋意思表示，應探求當事人之真意，不得
    拘泥於所用之辭句，民法第98條定有明文。又解釋當事人之
    契約，應於文義上及論理上詳為推求，不得拘泥字面，致失
    當時立約之真意，解釋當事人之契約，應以當事人立約當時
    之真意為準，而真意何在，又應以過去事實及其他一切證據
    資料為斷定之標準，不能拘泥文字致失真意，最高法院19年
    上字第58號、39年台上字第1053號亦著有判例。經查，系爭
    買賣契約既為兩造所簽訂，契約內容所約定者自屬兩造間之
    權利義務，倘契約中所約定之權利義務涉及兩造以外之第三
    人，自應於契約中明確記載，而於前揭條件成就之後，原告
    即得向被告請求給付100 萬元價金，衡情若原告未盡任何義
    務即可取得100 萬元價金，顯不符常情。又上開契約條款之
    約定，係因被告欲透過原告或潘以子瑜之關係取得系爭土地
    所有權之故，原告應負有移轉系爭土地所有權予被告或協助
    被告取得系爭土地所有權之義務，已如前述，則系爭買賣契
    約第二條第五期款之約定自應解釋為：於系爭土地由原告過
    戶或由原告協助過戶予被告時，原告得向被告請求第五期款
    100 萬元，始符合兩造訂約時之真意。
  2.原告另主張被告直接向祭祀公業潘合成購得系爭土地所有權
    ，係以不正當之方式阻止條件成就，應視為條件已成就云云
    。惟祭祀公業潘合成於94年3 月20日將系爭土地以220 萬元
    出售予潘以子瑜，被告曾於95年1 月25日向本院對原告及祭
    祀公業潘合成提起土地所有權移轉登記之代位訴訟，此為兩
    造所不爭執，被告於提起前開代位訴訟前，曾於94年9 月20
    日及同年10月13日先後2 次委請律師發函催告原告及潘以子
    瑜於函到7 日內出面協商系爭土地過戶事宜，前開第1 份律
    師函於97年9 月27日、9 月28日分別送達於原告、潘以子瑜
    ，第2 份律師函則於97年10月26日、10月18日分別送達原告
    、潘以子瑜，有被告提出之律師函及回執可稽（本院卷第49
    頁至第57頁），衡情原告及潘以子瑜自94年3 月20日至95年
    1 月25日期間，應有充裕時間請求祭祀公業潘合成移轉系爭
    土地所有權，或向祭祀公業潘合成提起訴訟以資解決，惟原
    告及潘以子瑜經被告催告之後均未有任何作為，被告始於95
    年1 月25日提起前開代位訴訟，並於95年3 月9 日與祭祀公
    業潘合成達成協議購得系爭土地，足徵被告向祭祀公業潘合
    成購買系爭土地，係因原告遲未履行移轉系爭土地所有權義
    務之故，尚難認被告係以不正當之方法阻止系爭買賣契約第
    二條第五期款之付款條件成就，是原告前開主張，亦不可採
    。
  (四)綜上，原告並未履行移轉系爭土地所有權予被告或協助被告
    取得系爭土地所有權之義務，系爭買賣契約第二條第五期款
    之付款條件並未成就，且被告亦無以不正當方法阻止前開付
    款條件成就之情事，是原告請求被告給付系爭買賣契約第五
    期款100 萬元，即屬無據。而被告既無給付第五期款100 萬
    元之義務，自無債務不履行可言，則原告請求被告按日給付
    違約金4,500 元，亦無理由。從而，原告依據系爭買賣契約
    之法律關係請求被告給付100 萬元及自起訴狀繕本送達翌日
    起至清償日止，按年息5 ％計算之利息，暨自98年4 月13日
    起至清償日止，按日給付原告4,500 元，均無理由，應予駁
    回，其假執行之聲請因訴之駁回而失所附麗，應併予駁回。
五、本件為判決之基礎已臻明確，兩造其餘攻擊防禦方法核與判
    決結果不生影響，爰不予一一論述，附此敘明。
六、本院依職權定本件訴訟費用額為1 萬900 元（第一審裁判費
    1 萬900 元），應由原告負擔。
七、訴訟費用負擔之依據：民事訴訟法第78條、第87條第1 項。
中    華    民    國   100    年    12    月    20    日
                  民事第二庭法  官  藍雅清
以上正本係照原本作成。
如對本判決上訴須於判決送達後 20 日內向本院提出上訴狀。如
委任律師提起上訴者，應一併繳納上訴審裁判費。
中    華    民    國   100    年    12    月    20    日
                            書記官  張純華